臺灣彰化地方法院刑事判決　　　　　　　95年度易字第1433號
公　訴　人　臺灣彰化地方法院檢察署檢察官
被　　　告　乙○○
選任辯護人　劉嘉堯律師
上列被告因詐欺案件，經檢察官提起公訴（95年度偵字第9830號
），本院判決如下：
    主  文
乙○○幫助意圖為自己不法之所有，以詐術使人將本人之物交付
，處有期徒刑陸月，如易科罰金，以新臺幣壹仟元折算壹日。
    事  實
一、乙○○可預見金融帳戶係個人理財之重要工具，關係個人財
    產、信用之表徵，一般人利用他人名義之金融帳戶，常與詐
    欺取財之犯罪密切相關，且取得他人存摺之目的，在於收取
    贓款及掩飾犯行不易遭人追查，又對於提供帳戶之行為本身
    ，雖無引發他人萌生犯罪之確信，但仍不顧他人所可能遭受
    之危險，竟基於縱若有人持以犯詐欺取財罪亦不違反其本意
    之幫助犯意，於民國95年6月19日領取其所開立彰化永靖郵
    局帳戶（局號：0000000號、帳號：0000000號）之晶片金融
    卡並辦理語音系統服務後，嗣即將該帳戶之存摺、印章、金
    融卡（含密碼），提供予姓名、年籍不詳之成年人，容任他
    人使用其帳戶遂行財產犯罪之目的。該成年人所屬之詐騙集
    團成員取得上開帳戶後，即意圖為自己不法之所有，於95年
    7月6日以撥打電話予甲○○，佯稱甲○○之個人資料已被盜
    用，需將存款結清匯款至指定帳戶云云，使甲○○陷於錯誤
    ，依指示匯款新臺幣（下同）25萬6千元至乙○○上開郵局
    帳戶內，該詐騙集團成員旋將前揭款項提領一空。嗣因甲○
    ○發覺有異而報警處理，始循線查悉上情。
二、案經彰化縣警察局員林分局報告臺灣彰化地方法院檢察署檢
    察官偵查起訴。
     理  由
一、本案全部卷證所涵括之供述證據及非供述證據，公訴人、被
    告均同意以下全部證據之證據能力，亦未於言詞辯論終結前
    聲明異議，本院審酌該等供述證據及非供述證據作成時之情
    況，並無不適當之情事，應均具有證據能力，合先敘明。
二、訊據被告乙○○固對上開彰化永靖郵局帳戶為其本人所開立
    及其有於95年6月19日至該郵局領取晶片金融卡及申辦語音
    系統服務等情均坦承不諱，惟矢口否認有何幫助詐欺取財之
    犯行，辯稱：其係幼稚園體能老師，因當時所服務之鹿港鎮
    立托兒所要以匯款方式給付薪資，故將上開郵局帳戶之存摺
    、印章、提款卡及記載金融卡密碼之記事本等物均置於其所
    有之車號1586-GE自小客車內，而於95年6月底在鹿港鎮立托
    兒所旁馬路上遭竊，其並無將上開帳戶之存摺、印章、金融
    卡（含密碼）等物交予他人使用云云。經查：
（一）被害人甲○○因誤信詐騙集團成員謊稱其個人資料已被盜
      用，需將存款結清匯款至指定帳戶之不實訊息，被騙匯款
      25萬6千元至被告所申請開設之上開郵局帳戶內等情，已
      據被害人甲○○於警詢中指述綦詳，並有被害人甲○○受
      騙匯款之郵政國內匯款執據、被告上開郵局帳戶之開戶基
      本資料、最近交易資料、客戶歷史交易清單各1份附卷可
      稽，足徵被告所申設之上開郵局帳戶，確遭詐騙集團成員
      作為實施詐欺取財之用。
（二）按一般社會常情，欲使用金融卡領取款項者，須於金融機
      構設置之自動櫃員機上依指令操作，並輸入正確之密碼，
      方可順利領得款項，由此可見，如非經帳戶所有人同意、
      授權而告知金融卡密碼等情況，單純持有金融卡之人，欲
      隨機輸入號碼而領取款項之機會，以晶片金融卡6位至12
      位密碼之設計，不法之人任意輸入號碼而與正確之密碼相
      符者，機率微乎其微，且稍有社會歷練、經驗之人，均知
      金融卡應與其存摺、密碼分別保存，或者將密碼牢記心中
      ，而不在任何物體上標示或載明密碼，以免徒增帳戶款項
      遭人持金融卡併同輕易得知之密碼盜領款項，被告正值青
      年，有相當之智識程度及社會歷練，前揭社會經驗常情應
      為其所熟知。本件被告於偵查、本院行準備程序及審理時
      ，始終供稱其上開帳戶之密碼為660821，即其出生年月日
      之組合等語，觀諸被告歷次開庭，對其出生年月日，應答
      如流，毫無記憶不清之情，此密碼對其而言應係最方便記
      憶之方式，且被告復無遺忘之可能，被告豈須刻意將之記
      載於記事本上，而徒增帳戶款項遭人盜領之風險。況上開
      帳戶之存摺、金融卡等物，茍如被告所述係因薪資匯款所
      需而攜至其自小客車內放置，被告又豈可能對於遺失此等
      重要物品竟渾然不知？是被告辯稱其將密碼抄在記事本上
      ，與存摺、金融卡同放，而遭盜用云云，顯然不足採信。
（三）再被告之上開郵局帳戶係於80年7月6日開立，於95年6月
      19日申辦上開郵局帳戶之語音系統服務等情，為被告所不
      否認，並有上開郵局帳戶之客戶基本資料、客戶歷史交易
      清單各1份附卷可憑，依照常理推論，被告應係有頻繁密
      集使用該郵局帳戶之必要性，且該帳戶內應該也有交易往
      來之需求，否則被告大可不必費事於開戶多年後，方申請
      語音系統服務。惟依據被告上開郵局帳戶之客戶歷史交易
      清單顯示，該郵局帳戶於95年6月19日申請語音系統服務
      時僅有96元款項，且被告亦於本院審理時自承該郵局帳戶
      自93年後即未使用，因已無多餘的錢可以存入等語，益徵
      被告辯稱其辦理語音系統服務是為方便查詢餘額云云，委
      無足取，實無從認定被告有何申請語音系統服務之必要性
      存在。另雖被告一再辯稱其係因鹿港鎮立托兒所要匯款薪
      資至其上開郵局帳戶，其方將上開帳戶之存摺、金融卡等
      物置於其自小客車上，其申請語音系統服務可以查詢有無
      金錢匯入云云，然縱係欲將薪資匯入指定帳戶，亦無需將
      存摺、印章、提款卡等物一同放置於其自小客車上，亦非
      必須申辦語音系統方可為之，況依本院函詢鹿港鎮立托兒
      所之結果，被告為「星星幼兒體能工作室」僱用人員，至
      鹿港鎮立托兒所教幼兒體能課程，係依上課鐘點時數計價
      ，屬業務承攬，並非該所僱用員工，且被告授課鐘點工資
      均為領取支票，從未以匯款方式給付乙節，有彰化縣鹿港
      鎮公所96年1月8日鹿鎮托字第0960000591號函在卷可憑，
      足見被告此部分所辯已非屬實，殊難憑信。且由被告之郵
      局帳戶於95年6月19日申辦語音服務系統後，隔日隨即有
      存款100元之交易紀錄，而被告於本院審理時自稱其除領
      取晶片金融款卡並辦理語音系統服務外，均未曾使用上開
      郵局帳戶，則該存款動作並非其所為，據以推斷，被告應
      係於95年6月19日就其上開郵局帳戶辦理語音系統服務後
      ，旋在不詳地點，以不詳代價，提供予他人使用，作為詐
      騙集團向人詐財之匯款帳戶。
（四）況以金融帳戶之存摺、金融卡遺失者，若至金融機構辦理
      掛失止付，詐欺集團將無法提領詐得金額，且詐欺集團若
      未得原帳戶所有人同意而加以使用，則費盡心思所詐得金
      額亦有可能遭原帳戶所有人以掛失補發方式提領一空，而
      詐騙所得之金額動輒上萬元，遠較購買或承租帳戶使用之
      微薄款項為鉅，是衡情詐欺集團均不致以遺失或竊得之帳
      戶作為詐騙被害人之出入往來帳戶，而甘冒可能遭原帳戶
      所有人凍結帳戶補辦存摺資料領款，致無法提領之風險，
      因此，本案被告上開郵局存摺、印章及金融卡（含密碼）
      等物，若係遺失或遭竊而落入詐欺集團成員之手，詐欺集
      團為避免上述風險，當不致於使用該帳戶行騙；又佐以被
      害人甲○○之指述及卷附郵政國內匯款執據與被告上開郵
      局帳戶之客戶歷史交易清單，被害人確實依詐欺集團要求
      匯款至被告上開郵局帳戶，隨即遭人提領一空乙情，被告
      所辯，實與常情不符，委不足採。
（五）另按刑法上之故意，分直接故意（確定故意）與間接故意
      （不確定故意），「行為人對於構成犯罪之事實，明知並
      有意使其發生者」為直接故意，「行為人對於構成犯罪之
      事實，預見其發生而其發生並不違背其本意者」為間接故
      意；一般人至金融機構開設帳戶並非難事，如非因財產犯
      罪等不法目的，依常情並無捨棄自己帳戶而迂迴以花費金
      錢或其他方法向無相當信賴關係之陌生人取得帳戶使用之
      理，且近年來以退稅或中獎等不實電話內容而詐欺取財之
      犯罪類型層出不窮，該等犯罪，多數均係利用他人帳戶作
      為詐欺所得財物之出入帳戶，業經媒體廣為披載，是依一
      般人通常之知識、智能及經驗，均已深知向陌生人購買、
      承租或其他方法取得帳戶之人，多係欲藉該帳戶取得不法
      犯罪所得，且隱匿實際身分，以逃避司法單位之追查，若
      此社會現實，恆係一般人本於日常生活經驗即可體察，被
      告對此自亦難諉為不知，故被告對於交付上開郵局帳戶之
      存摺、印章、金融卡與密碼予詐欺集團成員，導致該帳戶
      將可能被用來作為詐欺取財等非法用途之工具乙節，應有
      所預見，且不違背其本意。是以，被告猶提供所有之上開
      帳戶予姓名年籍不詳之詐欺集團成員使用，足認被告主觀
      上容任該詐欺集團將上開帳戶作為詐欺取財之指定帳戶使
      用，準此，被告確有幫助詐欺取財之不確定故意甚明。
（六）綜上所述，被告前揭所辯顯係事後飾卸之詞，均無足採。
      本案事證明確，被告犯行洵堪認定，應予依法論科。
三、按刑法上之幫助犯，以正犯已經犯罪為前提要件，故幫助犯
    無獨立性，係從屬於正犯而成立，如無他人犯罪行為之存在
    ，幫助犯即無由成立；又幫助犯係從屬於正犯而成立，以正
    犯已經犯罪為要件，故幫助犯並非其幫助行為一經完成，即
    成立犯罪，必其幫助行為或其影響力持續至正犯實施犯罪始
    行成立，有關追訴權時效，告訴期間等，亦自正犯完成犯罪
    時開始進行（參考最高法院83年度臺上字第1747號、86年度
    臺上字第22號刑事判決意旨）。從而，如涉及行為後法律有
    變更，亦應係以正犯之行為後，法律有無變更視之；而非係
    視幫助犯之幫助行為後，法律有無變更為是。本案被告雖係
    於95年6月19日交付前揭存摺、金融卡（含密碼）等物，然
    本案正犯係於95年7月6日始利用該帳戶為詐騙之行為，是正
    犯為犯罪行為時，既係於95年7月1日刑法修正公布施行後所
    為之行為，基於幫助犯從屬於正犯而成立之法理及前開說明
    ，本案被告之上揭行為，應從屬於正犯，逕依修正施行後之
    現行刑法適用法律，而無依刑法第2條第1項比較新舊法之餘
    地，併此敘明。
四、按刑法上之幫助犯，係對於犯罪與正犯有共同之認識，而以
    幫助之意思，對於正犯資以助力，而未參與實施犯罪之行為
    者而言（最高法院75年度臺上字第1509號、88年度臺上字第
    1270號判決意旨可資參照）。是以，如未參與實施犯罪構成
    要件之行為，且係出於幫助之意思提供助力，即屬幫助犯，
    而非共同正犯。查前揭真實姓名、年籍均不詳之詐欺集團成
    年人，基於意圖為自己不法所有之犯意，以上述之方式，使
    被害人甲○○陷於錯誤，因而交付本人之財物，該詐欺集團
    成員所為，係犯刑法第339條第1項之詐欺取財罪。被告雖有
    將上開郵局帳戶之存摺、印章、金融卡（含密碼）提供予施
    以詐騙者使用，已如前述，惟既未見其有何參與詐騙被害人
    行為之積極證據，固無從認屬上開詐欺取財行為之共同正犯
    。然而，被告將其所有之上開帳戶提供予他人作為詐欺取財
    之指定帳戶，乃係基於幫助他人詐欺取財之犯意，而被告提
    供上揭帳戶予他人之行為，復屬詐欺取財構成要件以外之行
    為，則被告自屬以幫助之意思，參與詐欺取財構成要件以外
    之行為，是核被告乙○○所為，係犯刑法第30條第1項前段
    、第339條第1項之幫助詐欺取財罪。被告幫助他人犯詐欺取
    財罪，為幫助犯，應依刑法第30條第2項規定按正犯之刑減
    輕之。爰審酌被告所為不僅幫助詐騙者遂行詐財目的，同時
    使詐騙者得以隱匿其真實身分，減少遭查獲之風險，愈使其
    肆無忌憚，助長犯罪之猖獗，破壞社會秩序甚鉅，本件被害
    人因遭詐騙而匯入被告帳戶之金額，衡酌被告始終否認犯行
    ，飾詞卸責，難見已有悔悟之心之犯後態度等一切情狀，量
    處如主文所示之刑，並依刑法第41條第1項前段，諭知易科
    罰金之折算標準，以示懲儆。
據上論斷，應依刑事訴訟法第299條第1項前段，刑法第30條第1
項前段、第2項、第339條第1項、第41條第1項前段，刑法施行法
第1條之1，判決如主文。
本案經檢察官郭玄義到庭執行職務。
中　　華　　民　　國　　96　　年　　3　　月　　29　　日
                  刑事第二庭    審判長法官  石馨文
                                法      官  黃齡玉
                                法      官  尚安雅
以上正本證明與原本無異。
如不服本判決，應於判決送達後十日內向本院提出上訴狀 (須附
繕本 )。
告訴人或被害人對於判決如有不服具備理由請求檢察官上訴者，
其上訴期間之計算係以檢察官收受判決正本之日期為準。
中　　華　　民　　國　　96　　年　　3　　月　　30　　日
                               書  記  官   黃家宏
附錄本案論罪科刑法條：
中華民國刑法第339條
（普通詐欺罪）
意圖為自己或第三人不法之所有，以詐術使人將本人或第三人之
物交付者，處5 年以下有期徒刑、拘役或科或併科1 千元以下罰
金。
以前項方法得財產上不法之利益或使第三人得之者，亦同。
前二項之未遂犯罰之。
